【裁判字號】    98,訴,578
【裁判日期】    981111
【裁判案由】    損害賠償
【裁判全文】
臺灣臺北地方法院民事判決               98年度訴字第578號
原      告  財將企業股份有限公司
法定代理人  己○○
訴訟代理人  庚○○
被      告  丙○○○○○○○○.
            乙○○○○○○○○.
            丁○○○○○○○○.
            辛○○○○○○○○.
            壬○○○○○○○○.
            戊○○原名：侯國.
兼  共  同
訴訟代理人  甲○○即林胡鳳之繼.
上列當事人間請求損害賠償事件，本院於民國98年10月28日言詞
辯論終結，判決如下：
    主  文
被告應連帶給付原告新臺幣拾萬仟玖佰元，及自民國九十
三年三月十一日起至清償日止，按年息百分之二十計算之利息，
暨自民國八十四年九月三日起至清償日止，按週年利率百分之十
五計算之違約金。
原告其餘之訴駁回。
訴訟費用由被告連帶負擔百分之三十四，餘由原告負擔。
    事實及理由
壹、程序部分：
  (一)本件依原告所提附條件買賣契約書第18條之約定：「有關本
    契約之爭執訴訟，雙方及連帶保證人同意以臺北地方法院為
    第一審管轄法院。」，故本院對本事件具有管轄權。
  (二)按訴狀送達後，原告不得將原訴變更或追加他訴，但擴張或
    減縮應受判決事項之聲明者，不在此限，民事訴訟法第255
    條第1項第3款定有明文。原告起訴時原聲明為：「被告應連
    帶給付原告新臺幣（下同）993,070元，其中97萬8,842 元
    部分自84年9月4日起至清償日止，按年息20%計算之遲延利
    息暨按日加計千分之一遲延違約金。」嗣於98年9月8日減縮
    聲明為：「被告應連帶給付原告833,070元，及其中818,842
    元部分自84年9月4日起至清償日止，按年息20%計算之遲延
    利息暨年息15％之違約金。」核屬減縮應受判決事項之聲明
    ，合於首揭規定，應予准許。
貳、實體部分：
一、原告主張：
  (一)被告甲○○於民國83年3月31日邀同被告林胡鳳及侯國芬（
    更名為戊○○）為連帶保證人，與原告簽立附條件買賣契約
    書（下稱系爭契約），約定由被告甲○○以2256,300元向原
    告購買1990年式BENZ牌300SL型自小客車（下稱系爭汽車）
    乙輛；依契約書第1條約定，付款方式係自83年4月28日起至
    85年2月28日止，每月為一期，共計23期，每期繳付98, 100
    元；依第4條之約定，總價未付清前，原告仍保有系爭汽車
    之所有權；依第15條之約定，如遲延履行時，自遲延日起按
    日息萬分之五點五計付利息，且按日加計千分之一違約金；
    另依第16條之約定，如原告依約取回系爭車輛或聲請強制執
    行時，所需費用由被告負擔。
  (二)詎被告甲○○自第6期起，即未依約按時履行付款義務，尚
    有本金1,733,900元未給付，迭經原告催討無效，原告遂依
    動產擔保交易法第17條規定於占有取得標的物後於84年9月
    3日再行出售，計出售所得140萬元，復依動產擔保交易法第
    30 條準用同法第20條、第28條及系爭契約第16條之規定，
    於沖抵費用539, 676元、利息105,266元、及本金755,058元
    後，尚不足差額978,842元（計算式：1,733,900- (140萬－
    539,676－105,2 66)＝978,842）。又依系爭契約第15條、
    第16條約定，被告應給付原告上開差額及自84年9月4日起按
    年息20%計算之遲延利息、暨按週年利率15％計算之違約金
    與車售後再生之訴訟費用14,228元。被告戊○○及林胡鳳為
    連帶保證人，自應負連帶償還責任，嗣林胡鳳於87年2月4日
    死亡，由被告林祖欽、游林錦、游林錦綢、林世煌、林錦秀
    、甲○○繼承其義務，是林胡鳳所負連帶債務自應由渠等承
    受。爰依系爭契約及連帶保證之法律關係，請求被告負連帶
    清償責任。並聲明：被告應給付原告833,070元，及其中818
    ,842 元部分自84年9月4日起至清償日止，按年息20%計算之
    遲延利息暨年息15％之違約金。
二、被告答辯稱：
  (一)系爭契約自系爭汽車為原告取回後，即已終止：被告雖有簽
    系爭契約，向原告貸款並約定每期攤還98,100元，然被告已
    於83年4月8日、4月20日、4月28日、5月28日、6月28日、7
    月28日繳交各期款，已償還原告588,600元，非原告所陳僅
    償還5期計522,400元。俟被告未繳交應付款項，系爭汽車即
    遭原告取回，並於84年間出售。原告於出售系爭汽車後，並
    未再對被告主張任何債權，亦未接獲原告之催告，被告已認
    系爭契約已經終止，原告自不得再向被告主張任何權利。
  (二)退步言之，縱認系爭契約尚未終止，惟就系爭汽車之價值及
    被告已償還之金額，已逾系爭契約約定之分期總價：系爭汽
    車雖屬高折舊率，惟被告僅使用5個月即為原告取回，依市
    場之折舊率，系爭汽車使用5個月之折舊率約為20萬元，故
    原告取回系爭汽車時，應有180萬之價值，加上被告已償還
    之分期款58萬8,600元，共計238萬8,600元（計算式：180萬
    ＋588,600＝2,388,600），已超過原告所謂分期總價金2,25
    6,300元。故原告與被告間之債權債務關係於原告取回系爭
    汽車時即告消滅，原告即不得再向被告主張任何權利。
  (三)原告就系爭汽車出售之價金不實且過低：原告主張系爭汽車
    僅出售140萬元，尚不足抵充分期價款云云，惟原告未提出
    售出證明，且經被告查訪，系爭汽車於原告在83年間取回當
    時之車價為2,055,000元，至84年間方售出時車價亦有192萬
    元，故原告就系爭汽車之出售確有不實、過低之情形。
  (四)原告請求之利息債權已罹於時效：原告自83年間將系爭汽車
    占有取回，遲至98年3月11日方起訴請求，且於起訴前亦未
    接獲原告任何請求或主張，故依民法第126條規定，原告請
    求之利息債權已罹於時效，被告得拒絕給付。
  (五)被告林胡鳳於87年間死亡，而系爭契約之保證債務係發生於
    繼承開始之前，原告於林胡鳳死亡前均未主張系爭保證債務
    ，自不得於其後向林胡鳳之繼承人主張系爭契約之保證債權
    。並聲明：原告之訴駁回。
三、兩造不爭執事項：
  (一)被告甲○○於83年3月31日邀同林胡鳳及侯國芬（更名為戊
    ○○）為連帶保證人，以附條件買賣之方式向原告購買1990
    年份BENZ牌300SL型自用小額車一部，雙方並簽有附條件買
    賣契約書。
  (二)被告甲○○自83年9月28日起即未依約繳足分期款，當期只
    繳納3萬1,900元，其所購買之汽車經原告取回出售所得為
    140萬元。
  (三)林胡鳳於87年2月4日死亡，被告林祖欽、游林錦華、游林錦
    綢、林世煌、林錦秀、甲○○為其法定繼承人，均未辦理拋
    棄或限定繼承。
四、得心證之理由：
    原告主張其因被告未按期繳納分期款而將車輛取回再行出售
    ，出售前支出相關費用共539,676元，而於84年9月3日出售
    時，被告計有本金1,733,900元、遲延利息105,266元之債務
    ，經原告將出售之車款140萬元充抵費用539,676元、利息10
    5,266元，及本金755,058元後，被告尚欠本金978,842元及
    售車後支出之費用14,228元等情，為被告否認，並以前詞置
    辯，是本件之爭點為：被告已付之分期款金額為何？系爭契
    約是否於原告取回系爭汽車時即告終止？系爭汽車之售價是
    否偏低？原告於出售系爭車輛前後是否有相關費用之支出？
    原告之利息債權是否罹於時效？原告將售車款通底費用利息
    及本金後，被告甲○○尚欠之款項為何？被告陳林祖欽、游
    林錦華、游林錦綢、林世煌、林錦秀、甲○○是否當然繼承
    林胡鳳就系爭契約之連帶保證債務？茲分述如下：
  (一)原告主張系爭契約約定之買賣總價金為2,256,300元，付款
    方式係自83年4月28日起至85年2月28日止，每月為1期，共
    計2 3期，每期繳付98,100元，被告僅於83年4月28日、5月
    28日、6月28日、7月28日、8月28日繳交第1至4期共81,000
    元，於83年9月28日給付第5期款31,900元，共計繳交522,40
    0元等情，業據其提出買賣契約、債權試算表及票據明細表
    乙份在卷可稽（見本院卷第4、5及91頁），被告甲○○雖抗
    辯，除上開款項外，其於83年4月9日有繳交頭期款98,100元
    ，並提出以被告為發票人、票面金額為98,100元之支票1紙
    及支票帳戶歷史資料查詢明細表1份為證。經查，依被告所
    提之帳戶明細表所示，上開被告簽發之支票雖確已經提示兌
    現，然觀諸系爭支票上之受款人欄位為空白，背面亦僅有署
    名「陳錫鴻」之簽名背書，是憑此支票影本及交易明細資料
    尚無從證明被告確有將系爭支票交付原告支付車款，被告所
    辯尚非有據，應認被告給付與原告之車款金額為522,400元
    ，亦即被告尚有分期款1,733,900元（2,256,300-522,400=1
     ,733,9 00)未給付。又被告抗辯系爭契約於原告取回系爭
    車輛後，即未再向被告催討，系爭契約已經終止，原告自不
    得再向被告主張任何權利云云。然觀諸系爭契約全文，並無
    「原告將車輛取回時，契約即為終止」之約定，且被告亦未
    舉證證明原告取回系爭車輛時，兩造有合意終止之意思表示
    ，是其空言抗辯系爭契約在原告取回車輛時即已終止云云，
    並無理由。
  (二)被告復抗辯，原告於被告使用系爭車輛5個月後即將該車取
    會再行出售，當時車輛僅出廠4年，與同款型、車齡之二手
    車出售價值相比，應仍有180萬元之價值，原告以140萬元出
    售顯然偏低云云，並提出87年2月車訊雜誌二手車廣告資料
    乙份為證。惟二車手之交易價格，涉及汽車出廠年份、汽車
    品牌、使用及保養狀況、市場需求等各項因素，此觀卷前開
    被告所提之售車資訊，與系爭車輛同廠牌、款型「BENZ牌30
    0S EL3.0」之售車資訊，同於78年出廠之中古車，其在臺北
    新光汽車、新竹裕豐汽車公司刊登之出售價格即有相當之差
    異，分別為68萬及77萬元；而對照分別於77、78年出廠之車
    輛於同時期之售價，系爭雜誌內由臺北新光汽車及臺北豪美
    汽車公司刊登之售價確同為68萬元等情，足認中古車之價格
    需視車輛本身之狀態為定，無法單由相同出廠年份之同款車
    之銷售價格來認定其應有之售價。況上揭車售廣告所示之價
    格僅為中古車商所訂之售價，並非最後成交價，故被告單憑
    此一雜誌廣告資訊即謂原告售價過低，尚無可採。
  (三)按清償人所提出之給付，應先抵充費用，次充利息，次充原
    本。民法第323條前段定有明文。原告主張其於再行出售系
    爭車輛前，支出系爭車輛之違規罰款、修理費、取回費用、
    不動產抵押權設定費、地政規費、法務費用、不動產賤價費
    、不動產拍賣公告及郵資等共379,676元，於出售系爭車輛
    後，繳納國稅局規費、戶籍謄本歸附及法務費用共支出1422
    8元等情，為被告否認，自應由原告就其主張之事實盡舉證
    之責，然原告始終未提出任何收據、發票等憑證證明其確有
    上開各項費用之支出，應認其前開主張無可憑採。又按給付
    定有確定期限者，債務人自期限屆滿時起，負遲延責任，民
    法第229條第1項定有明文。又依契約書第15條約定：買方履
    行遲延時，自遲延日起按日息萬分之五點五（即年息百分之
    二十）計付利息。本件買賣係分期給付，均定有給付期限，
    屬定有確定期限之債務，其遲延利息應自期限屆滿時依上開
    約定之利率計算之。又消滅時效，自請求權可行使時起算，
    利息給付請求權因5年間不行使而消滅，同法第128條前段及
    第126條復有明文。原告雖主張其於84年9月3日出售系爭車
    輛時，依約被告負有105,266元之遲延利息債務，且需自該
    日起依上開利率計算遲延利息云云。然查，本件原告於98年
    3 月11日始起訴行使買賣價金及利息請求權，既為原告所不
    否認，徵諸卷附起訴狀亦明，則如無法定時效中斷事由，於
    起訴前5年即93年3月11日前之利息請求權均已時效完成，被
    告得拒絕給付。本件原告並未提出證據證明其在93年3 月11
    日前有何中斷時效之事由，則其既於98年3月11日始提起本
    訴以行使買賣價金及利息請求權，被告亦已為時效抗辯，則
    原告關於83年4 月28日起至84年9月3日再行出售車輛日止之
    利息105,266元，及請求被告自該日起至93年3月10日止按年
    息20％給付遲延利息部分為無理由，應認原告僅能請求自起
    訴前5年即93 年3月11日起，按年息20％計算之利息。從而
    ，原告出售系爭車輛所得之140萬元與車款本金1,733,900元
    充抵後，被告甲○○尚應給付原告333,900元，及自93年3月
    11日起按年息20％計算之利息，並依契約第15條約定，自原
    告再行出售系爭車輛之日即84年9月3日起，按週年利率15％
    計罰違約金。又被告陳林祖欽、游林錦華、游林錦綢、林世
    煌、林錦秀、為上開債務之連帶保證人，自應負連帶清償責
    任。
  (五)被告另辯稱林胡鳳之繼承人即被告陳林祖欽、游林錦華、游
    林錦綢、林世煌、林錦秀、甲○○僅就其繼承遺產範圍負擔
    債務，況其繼承人並無繼承林胡鳳任何遺產，自無須負擔保
    證責任云云。然按遺產繼承人，除配偶外，依左列順序定之
    ：一、直系血親卑親屬。二、父母。三、兄弟姊妹。四、祖
    父母；前條所定第一順序之繼承人，以親等近者為先；繼承
    人自繼承開始時，除本法另有規定外，承受被繼承人財產上
    之一切權利、義務，民法第1138條、第1140條、1148條第1
    項前段分別定有明文。復按繼承在民法繼承編中華民國97年
    1月4日前開始，繼承人對於繼承開始後，始發生代負履行責
    任之保證契約債務，由其繼續履行債務顯失公平者，得以所
    得遺產為限，負清償責任。民法繼承編施行法第1-2條第1項
    定有明文。本件被繼承人林胡鳳寶為系爭債務之連帶保證人
    ，於87年2月4日死亡，而系爭保證債務於84年9月3日發生，
    足見被告陳林祖欽、游林錦華、游林錦綢、林世煌、林錦秀
    、甲○○於87年2月4日繼承時，即有上開支保證債務存在，
    經核與民法1148條第2項增訂之規範要件不符，無上開增訂
    條文之適用，是被告主張就本件林胡鳳之繼承人無庸負擔保
    證債務云云，即屬無據。
五、綜上所述，原告依附條件買賣契約、繼承及連帶保證之法律
    關係，請求被告連帶給付333,900元，及自93年3月11日起至
    清償日止，按週年利率20％計算之利息，暨自84年9月3日起
    按週年利率15％計算之違約金部分為有理由，應予准許，逾
    此部分之請求，則為無理由，應予駁回。
六、本件事證已臻明確，兩造其餘攻擊防禦方法，經審酌後，或
    與本件無涉，或與判決結果不生影響，毋庸一一論列，併此
    敘明。
七、訴訟費用負擔之依據：民事訴訟法第79條、第85條第2項。
中    華    民    國    98    年    11    月    11    日
                民事第五庭    審判長法  官  薛中興
                                    法  官  高偉文
                                    法  官  莊書雯
以上正本係照原本作成
如對本判決上訴，須於判決送達後20日內向本院提出上訴狀
中    華    民    國    98    年    11    月    12    日
                                    書記官  謝梅琴

司法院資訊處製作；財團法人民間司法改革基金會備份。
